臺灣臺北地方法院民事判決　九十一年度重訴字第二○五○號
　　原　　　告　甲　○
　　　　　　　　丙○○
　　被　　　告　乙　○
右當事人間履行契約事件，本院判決如左：
    主    文
被告應給付原告甲○新台幣佰貳拾捌萬捌仟柒佰拾壹元，及自民國九十一年七月
十二日起至清償日止，按年息百分之五計算之利息。
被告應給付原告丙○○新台幣佰貳拾捌萬捌仟柒佰拾壹元，及自民國九十一年七
月十二日起至清償日止，按年息百分之五計算之利息。
原告其餘之訴駁回。
訴訟費用由被告負擔。
    事    實
甲、原告方面：
  一聲明：
    (一)被告應給付原告甲○新台幣（下同）三百卅三萬三千三百卅三元，及自起訴狀
      繕本送達之翌日起至清償日止，按年息百分之五計算之利息。
    (二)被告應給付原告丙○○三百卅三萬三千三百卅三元，及自起訴狀繕本送達之翌
      日起至清償日止，按年息百分之五計算之利息。
  二陳述：
    (一)台北縣新店市○○段三三五之一地號（重測前為台北縣新店市○○○段十四張
      小段六八地號）土地，為兩造之父林黃所有，林黃去世前一年即民國七十四年
      底，為藉免日後因林黃之龐大遺產將被課徵高額遺產稅，乃假贈與之名，以信
      託登記之方式，將系爭土地變更登記於被告名下，林黃於七十五年十月間去世
　　　，因系爭土地係屬林黃之遺產，故兩造及所有兄弟於七十六年七月廿六日，在
      親族長輩母舅陳傳及表兄陳乾之見證下共同書立系爭家產分析協議書，約定系
      爭土地之分配，惟因該土地當時係農地，依當時土地法第三十條規定，私有農
      地之移轉不得移轉為共有，乃將系爭土地繼續信託登記被告名下，並由其管理
      、耕作。詎被告乙○竟在未告知其他兄弟之情況下，於八十九年一月份，私自
      將系爭土地出賣並移轉所有權予陳麒勝、陳慶同、陳慶峰、陳慶宏等四人，且
      未將賣得之價金按協議書之約定比例分配，旋原告等向陳麒勝等人口頭詢問後
      ，始知被告出賣系爭土地收取之價金為四千萬元。按前開協議書第四條約定，
      被告應將系爭土地出賣所得價金十二分之一，即三百卅三萬三千三百卅三元分
      配予原等人，惟經原告迭次催促，被告均置之不理，全部私吞入己，原告不得
      以提起本件訴訟。
    (二)被告於其他事件已經陳稱系爭家產分析協議為其所親簽，證人陳乾在本院八十
      九年度家訴字第五十號、臺灣高等法院九十年度上字第三一號民事事件審理中
      ，三次證言均證稱系爭家產分析協議為真正，臺灣高等法院九十年度上字第三
      十一號審理時經被告乙○聲請將系爭家產分析協議書送請法務部調查局鑑定為
      真正，況被告乙○於本院九十一年度重訴字第一一四七號審理，亦多次自認系
      爭家產分析協議書簽名之真正，被告聲請將系爭家產分析協議書送請鑑定，即
      無必要。
    (三)公同共有人中之一人或數人，就公同共有物所為之債權行為，係屬有效，亦即
      未得其他公同共有人同意所為之債權契約，係屬有效。況且民法第八百二十八
      條第二項規定，公同共有物之處分，及其他之權利行使，應得共同共有人全體
      之同意，係指形式上數人對某物有公同共有之法律關係而言，惟本案家產分析
      協議書協議分配之物，雖為林黃之遺產，然登記形式上仍為單獨所有權而非公
      同共有物，是與前揭民法之規定尚屬有間，不能適用前開規定。從而，本件家
      產分析協議書對於其他繼承人（林黃之女兒）所涉及之法律問題，係是否侵害
      繼承權？亦即他繼承人是否得主張民法第一千一百四十六條之權利。綜上，本
      件家產分析協議書，係屬有效，被告乙○應遵照協議書之約定履行義務。
  三證據：土地登記謄本、家產分析協議書、本院九十一年重訴字第一一四七號民事
    判決書、本院九十一年度重訴字第一六八四號民事判決書、本院九十一年度重訴
    字第一一四七號九十一年六月二十日言詞辯論筆錄、臺灣高等法院九十年度上字
    第三一號九十年七月九日準備程序筆錄、本院八十九年度家訴字第五十號八十九
    年六月二十日言詞辯論筆錄、法務部調查局九十年七月十九日院賓民禮字第一０
    五四五號函各乙份為證。
乙、被告方面：
  一聲明：原告之訴駁回。
  二陳述：
    (一)系爭土地重測前為台北縣新店市○○○段十四張小段六八地號，係被告於四十
      六年間購買，為尊重兩造先父林黃，方由林黃出名與賣方訂定買賣契約，將土
      地登記為林黃所有，因被告辛苦務農工作皆無怨言，對家庭貢獻甚大，而林黃
      其他子女均從事其他行業，各有發展，嗣林黃自覺來日無多，遂於七十四年十
      二月間將被告購買系爭土地，及另四筆繼承自先祖而由被告耕作之土地，一併
      辦理贈與登記予被告，並非為逃避繳納遺產稅而將土地登記為被告所有，蓋依
      斯時前農業發展條例第三十一條規定，農業用地繼承後繼續經營農業生產者，
      免徵遺產稅。
    (二)林黃過世後，其他兄弟遂起爭財之心，遂請母舅陳傳出面協調，兩造及其他兄
      弟，除訴外人林慶雲外，其餘均於七十六年七月廿六日到場，惟被告到場後，
      見母舅與代書已大致完成協議書內容，但重要部分皆空白，代書未經被告同意
      ，即拿被告所有之印章蓋用，被告見自行出資購買之第六八地號土地亦在分析
      之列，遂提出異議，但其他兄弟即持板凳欲毆打被告，被告僅得遺憾逃離，並
      未達成協議，故上開家產分析協議書，被告亦未執有，係後來方交付被告。再
      者，該協議書之製作，係先將主要條文寫妥後影印數份，重要內容及權利均空
      白，再以黑筆填載，而以黑筆填載部分，除第三條、第四條加蓋關係人印章外
      ，其餘均未加蓋印文以表示合意，可認當時就該協議書內容並未達成協議，且
      林慶雲及林黃其餘五名女兒亦未到場，若如原告所述，系爭家產分析協議書為
      分割遺產之協議，則該協議書亦無由成立，系爭家產分析協議為無效。原告又
      主張系爭土地，係因信託關係而登記在被告名下，然信託關係是否終止。
    (三)縱認系爭家產分析協議書為有效契約，其法律關係應屬贈與契約，因原告對被
      告提起詐欺、背信之告訴，被告依民法第四百零八條之規定，得撤銷之，理由
      為：系爭土地係兩造之先父林黃於七十四年十二月間以贈與之方式，移轉所
      有權登記與被告，乃因被告確有出資購買系爭土地，為返回原狀而以真實之贈
      與移轉返還被告所有，原告空言為信託而假贈與，並無證據以實其說，自不足
      採。既然被告已取得系爭土地所有權，系爭土地已非林黃之遺產，嗣後再協
      議將其中之三分之二平均分予原告等其他七位兄弟及長孫等八人，其性質即屬
      贈與，被告自得依民法第四百零八條之規定，撤銷贈與之意思表示，爰以本答
      辯狀為撤銷對原告贈與訟爭土地之意思表示，基此，原告已無請求被告履行契
      約之權利，其訴自無理由。
    (四)被告乙○有將系爭土地以四千零一萬二千二百八十元出售予陳麒勝、陳慶同、
      陳慶峰、陳慶宏四人，然被告計支付仲介費廿萬元，及印花稅十七萬一千九百
      五十四元、登記書狀規費十七萬五千五百五十四元，故被告實際所得之金額應
      為三千九百四十六萬四千七百七十二元。
  三證據：提出被告七十六年認證書、七十六年八月八日切結書、本院九十一年重訴
    字第一六五四號九十一年九月十日筆錄、本院九十一年重訴字第一八三六號筆錄
    、印花稅繳款書及地政事務所規費徵收聯單影本，並聲請鑑定系爭家產分析協議
    書上被告之筆跡是否真正。
丙、本院依職權調取臺灣高等法院九十年度上字第三一號民事卷宗、本院九十年度訴
    字第一一四七號民事卷宗。
    理      由
一本件原告起訴主張：系爭土地為兩造之父林黃所有，林黃去世前一年即七十四年底
  ，為避免日後因林黃之龐大遺產被課徵高額遺產稅，乃假贈與之名，以信託登記之
  方式，將系爭土地之所有權登記於被告名下，林黃於七十五年十月間去世，兩造及
  所有兄弟於七十六年七月廿六日共同書立系爭家產分析協議書，約定系爭土地之分
  配，惟該土地係屬農地，依當時土地法第三十條規定，不得移轉為共有，遂將系爭
  土地繼續信託登記被告名下，並由其管理、耕作，嗣被告於八十九年一月間私自出
  賣系爭土地收取價金四千萬元。按前開協議書第四條約定，被告應將系爭土地出賣
  所得價金十二分之一，即三百卅三萬三千三百卅三元分配予原告等人，惟經原告迭
  次催促，被告均置之不理，全部私吞入己，原告不得以提起本件訴訟。
二被告則抗辯：被告乙○有將系爭土地以四千零一萬二千二百八十元出售予陳麒勝、
  陳慶同、陳慶峰、陳慶宏四人，然被告計支付仲介費廿萬元，及印花稅十七萬一千
  九百五十四元、登記書狀規費十七萬五千五百五十四元，被告實際所得之金額應為
  三千九百四十六萬四千七百七十二元，惟系爭土地重測前為台北縣大坪林段十四張
  小段六八地號，係被告於四十六年間購買，為尊重兩造先父林黃，方由林黃出名與
  賣方訂定買賣契約，並將土地登記為林黃所有，嗣林黃於七十四年十二月間將被告
  購買系爭土地贈與被告，惟林黃過世後，其他兄弟遂起爭財之心，母舅陳傳出面協
  調，兩造及其他兄弟除訴外人林慶雲外，均於七十六年七月廿六日到場，惟被告到
  場後，見母舅與代書已大致完成協議書內容，但該協議書之重要部分皆空白，代書
  即拿被告所有之印章蓋用，被告見自行出資購買系爭土地亦在分析之列，遂提出異
  議而未達成協議。又縱如原告所述，系爭土地係因信託關係而登記在被告名下，則
  該土地係屬全體繼承人共有，原告亦不得逕行訴請將系爭土地應有部分移轉登記為
  其所有，且系爭家產分析協議書既如原告所述為遺產分割協議，卻未經全體繼承人
  訂定，亦為無效，縱認系爭家產分析協議書為有效，其性質係屬贈與，被告依民法
  第四百零八條規定撤銷所為之意思表示等語。
三本件系爭土地原登記為兩造之被繼承人林黃所有，七十四年底移轉登記為被告所有
  ，林黃於七十五年十月間去世，被告於八十九年一月間以四千零一萬二千二百八十
  元將系爭土地出售予陳麒勝、陳慶同、陳慶峰、陳慶宏，被告支付仲介費廿萬元，
  及印花稅十七萬一千九百五十四元、登記書狀規費十七萬五千五百五十四元，被告
  實際所得三千九百四十六萬四千七百七十二元之事實，為兩造所不爭執，復據原告
  提出土地登記謄本為證，堪信為真實。原告主張兩造於七十六年七月廿六日就系爭
  土地簽立家產分析協議書，依該協議書第四條約定為本件請求，被告則以前詞抗辯
  ，茲本件應審究者為兩造就系爭家產分析協議書之內容是否已達成合意；該家產分
  析協議書之性質及效力為何。
四經查：
  (一)系爭家產分析協議書上之印文為被告所有之印章所蓋印，業據被告自陳在卷（見
    本院九十一年十月廿五日言詞辯論筆錄），惟抗辯該印文係代書未經其同意，即
    擅自取其印章盜用，且系爭家產分析協議書，係先影印數份，但重要內容均空白
    ，再以黑筆填載，以黑筆填載部分僅在第三、四條加蓋關係人印章，故就系爭家
    產分析協議書之內容，並未達成協議云云。惟觀之系爭家產分析協議書，被告之
    印文蓋印處包括第四條及最後立約人處，系爭家產分析協議書上之印文被告自認
    為真正，依民事訴訟法第三百五十八條第一項規定，可推定系爭家產分析協議書
    為被告所出具，又印章由本人或有權使用之人蓋用為常態，由無權使用之人蓋用
    為變態，被告抗辯其所有之印章係他人未經其同意擅自蓋印，應由被告就此變態
    事實負舉證責任。
  (二)系爭家產分析協議書第四條記載：「同所六八地號．．．所有權全部．．．同所
    五八地號田０．０八九二公頃：持分九分之一．．．五十四地．．．持分九分之
    一，五十五地號．．．五十六地號．．．係乙○耕作，並登記乙○名義，嗣後處
    分時，乙○先取得三分之一，餘三分之二以七兄弟另加慰勞長兄慶芳之勞給與長
    孫一份，其三分之二即按八份均分之（已取三分之一不另再參加分配），以上財
    產如要處分均應遵重長兄意見為之。」其中「七」原書寫為「八」，「八」原書
    寫為「九」，嗣以直接刪除之方式分別改為「七」、「八」，此觀原告提出之家
    產分析協議書即明，而本院調取臺灣高等法院九十年度上字第三一號、本院九十
    一年度訴字第一一四七號民事卷宗卷附之訴外人林清秀、林慶芳、被告及訴外人
    丙○○提出之家產分析協議書亦有相同情形。再者，系爭家產分析書上記載之見
    證人陳乾在被告與訴外人林清秀於台灣高等法院九十年度上字三一號履行契約事
    件九十年七月九日準備程序中證稱，伊確係擔任系爭家產分析協議書之見證人，
    伊與兩造之關係為表兄弟，伊父親為兩造的舅舅，簽立系爭家產分析協議書時協
    議書上記載之兄弟均在場，兩造原有八個兄弟，家產分析協議書上第四條之所以
    將「九」改為「八」，「八」改為「七」，係因被告依該協議書之記載，已經先
    分得系爭土地之三分之一，其餘三分之二再由其他七個兄弟分再加上長孫一份，
    共分八份平分，此部分均是在更改後才蓋章，該協議書並未被偽造，均為真正等
    語，此有附於臺灣高等法院九十一年度上字第三一號履行契約事件九十年七月九
    日準備程序筆錄乙份在卷可稽，亦與原告提出該日之準備程序筆錄內容相符。
  (三)又臺灣高等法院九十一年度上字第三一號履行契約事件，法院將被告及訴外人兩
    造兄弟林慶芳、林清秀各自收執之系爭家產分析協議書送請法務部調查局，鑑定
    更改處之印文究係先更改再用印或先用印再更改，經法務部調查局以照相放大、
    顯微鏡檢視、多波域光源照射檢視、DOCU  CENTER光譜儀檢視、及低角度測光檢
    視等方法鑑定，被告所收執之系爭家產分析協議書中第三條之數字「九」改成「
    八」及第四條之數字「八」改成「七」部分，依更改字跡線條與印文紋線兩者相
    交處之特徵研判，為先更改寫字後蓋印文，其餘更改部位因印色過淡或字跡與印
    文相交面積過小，致無法判斷更改處與蓋印之先後關係；林慶芳收執之協議書中
    第四條之數字「九」改成「八」部分，依更改字跡線條與印文紋線兩者相交處之
    特徵研判，為先更改寫字後蓋印文，其餘更改部位因印色過淡或字跡與印文相交
    面積過小，致無法判斷更改與蓋印之先後關係；林清秀收執之家產分析協議書中
    第三條之數字「八」改成「七」及第四條之數字「八」改成「七」部分，依更改
    字跡線條與印文紋線兩者相交處之特徵研判，為先更改寫字後蓋印文，其餘更改
    部分因印色過淡或字跡與印文相交面積過小，致無法判斷更改與蓋印之先後關係
    ，此有附於臺灣高等法院九十年度上字第三一號民事卷宗之法務部調查局九十年
    八月三日陸(二)字第九００四六四八五號鑑定通知書乙份可參。則被告及訴外人
    林慶芳、林清秀分別收執之家產分析協議書關於更改數字部分，雖有部分印色過
    淡或字跡與印文相交面積過小，致無法判斷更改與蓋印之先後關係，然從法務部
    調查局關於能鑑定判斷之更改處之鑑定結果，相互對照，足認系爭家產分析協議
    書第四條中有關數字更改部分，均是先更改後蓋印，即與證人陳乾上開證述內容
    相符，再觀之原告所提出家產分析協議書與被告及兩造兄弟所提之上開家產分析
    協議書內容均相同，更改處亦一致，則據陳乾之上開證言及法務部調查局上開鑑
    定報告，可認原告提出之系爭家產分析協議書第四條之更改部分，亦為先書寫內
    容再蓋印章。再據系爭家產分析協議書第四條約定之內容，復參酌陳乾之上開證
    言，可知系爭家產分析協議書第四條關於土地之分配，由現耕作人被告取得三分
    之一以後，其餘始由七兄弟及長房之長孫合計八份均分，益見系爭家產分析協議
    書第四條更改處之數字之由「八兄弟」改為「七兄弟」、「按九份均分」改為「
    按八份均分」，係因已扣除現耕作人之一份三分之一，顯屬誤寫之更正而已。
  (四)職故，被告並未舉證證明其蓋印在系爭家產分析協議書上之印文係遭盜蓋，系爭
    家產分析協議書可推定為被告所出具，而被告之印文復在系爭家產分析協議書第
    四條書寫後方蓋印，此與一般人通常會在已書寫完畢之文書上蓋章之經驗法則相
    符，且系爭家產分析協議書第四條約定內容之上開更改，僅是更正而已，可認被
    告已依系爭家產協議書之內容與包括原告在內之其他兄弟達成合意，如附表編號
    一土地重測前為台北縣新店市○○○段十四張小段五六地號、編號二土地重測前
    台北縣新店市○○○段十四張小段五八地號、編號三土地重測前為台北縣大坪林
    段十四張小段五四地號土地、編號四土地重測前為台北縣新店市○○○段五五地
    號、附表編號五為台北縣大坪林段十四張小段六八地號，此有土地登記謄本五份
    附卷可查，則原告自得依系爭家產分析協議書第四條約定，計算其之應得之金額
    。
  (五)系爭土地，原登記為林黃所有，七十四年底移轉登記為被告所有，姑不論林黃所
    依據移轉系爭土地所有權之債權契約性質為何，林黃基於其與被告間之移轉物權
    合意，將系爭土地所有權移轉登記與被告，則林黃將系爭土地移轉登記與被告後
    ，即未所有該土地之所有權，縱林黃生前對被告有移轉系爭土地之債權存在，然
    林黃於七十五年十月過世後，其繼承人就系爭土地如欲取得所有權，仍應本於其
    等繼承林黃對被告之債權，請求被告就系爭土地所有權辦理移轉登記，而不動產
    物權之移轉，依民法第七百五十八條規定，除有移轉物權之合意外，尚需登記，
    否則不生效力，惟系爭土地之所有權於林黃過世時登記為被告所有，被告於林黃
    過世後，將登記為其所有系爭土地，與包括原告在內之其他兄弟簽立系爭家產分
    析協議書，僅單純為兩造與其他兄弟間訂定契約之債權行為，與民法第八百二十
    八條規定公同共有人關於公同共有物處分及其他之權利之行使，應得公同共有人
    全體之同意，此規範物權行為之規定無涉。再者，民法第一千一百六十四條所定
    之遺產分割，係以遺產為一體，整個的為分割，分割遺產性質上係屬處分行為，
    應得公同共有人之同意（參最高法院八十八年度台上字第一０五三號判決），惟
    系爭土地於兩造簽立原系爭家產分割協議書時仍登記為被告所有，尚非成為全體
    繼承人之財產，且兩造簽立系爭家產分析協議書後，原告仍需訴請被告移轉系爭
    土地之所有權，方可成為土地之所有權人，而非原告簽立系爭家產分析協議書後
    ，當然成為系爭土地之所有權人，可見系爭家產分析協議，並非繼承人就遺產分
    割所為之協議，自無需繼承人全體共同訂定，被告抗辯系爭家產分析協議書未經
    全體繼承人共同簽立，應為無效云云，尚無理由。
  (六)被告再抗辯系爭家產分析協議書為贈與契約之性質，其於贈與前得撤銷贈與云云
    ，惟贈與者，係當事人約定，一方以自己之財產無償給與他方，他方允受之契約
    ，惟據系爭家產分析協議書以觀，其於標題已記載「林慶芳等八兄弟在父親主持
    家計時建置之財產經協議分析如左．．．。」而系爭土地為系爭家產分析協議書
    上所列土地，則被告既已於系爭家產分析協議時承認該協議書所列財產係屬父親
    主持家計時所建置之家產而同意分析，而簽立系爭家產分析協議書，可見被告簽
    立系爭家產分析協議書即非以將自己之財產無償給與他方之意思，而原告亦非以
    允受被告無償讓與系爭土地之意思而簽立系爭家產分析協議書，其性質即與贈與
    契約不符，系爭家產分析協議書既非贈與契約，自毋庸討論系爭家產分析協議書
    依當時民法第四百零八條之規定，為立有字據之贈與而不得撤銷之問題。
  (七)被告乙○既將系爭土地以四千零一萬二千二百八十元出售予陳麒勝、陳慶同、陳
    慶峰、陳慶宏，被告支付仲介費廿萬元，及印花稅十七萬一千九百五十四元、登
    記書狀規費十七萬五千五百五十四元，被告實際所得三千九百四十六萬四千七百
    七十二元，按家產分析協議書第四條之約定，被告應將系爭土地出賣所得價金十
    二分之一分配予原告等人，故原告甲○、丙○○各向被告請求四千萬元之十二分
    之一即三百廿八萬八千七百卅一元部分，為有理由。
五綜上所述，原告主張依家產分析協議書第四條，請求被告給付原告甲○、丙○○各
  三百廿八萬八千八百七十三元，及自起訴狀繕本送達之翌日即九十一年七月十二日
  起至清償日止，按年息百分之五計算之利息部分，為有理由，應予准許，逾此部分
  之請求為無理由，應予駁回。
六被告雖聲請就系爭家產分析協議書鑑定其上筆跡是否為被告所有，惟被告已經自認
  系爭家產分析協議書上之印文為真正，被告復未證明其所有之印章有遭盜蓋、盜用
  之情事，系爭家產分析協議書可推定為真正，本院認無將系爭家產分析協議書送請
  鑑定是否為被告所出具之必要，又因本案事證已臻明確，兩造其餘主張陳述及所提
  之證據，均毋庸再予審酌，附此敘明。
七據上論結，本件原告之訴為一部有理由、一部無理由，依民事訴訟法第七十九條但
  書，判決如主文。
中　　　華　　　民　　　國　　九十一　　年　　 十一　　 月　　　八　　　日
　　　　　　　　　　　　　　　　　　　民事第五庭法　　　官　周美雲
右為正本係照原本作成
如對本判決上訴，須於判決送達後廿日內向本院提出上訴狀
中　　　華　　　民　　　國　　九十一　　年　　 十一　　 月　　　八　　　日
　　　　　　　　　　　　　　　　　　　　　　　　法院書記官　王宜玲
